臺灣士林地方法院刑事判決　　　　　　　　　　　　　　九十年度易字第三九號
　　公　訴　人　臺灣士林地方法院檢察署檢察官
　　被　　　告　丁○○
　　選任辯護人　陳建勳律師
右列被告因誣告案件，經檢察官提起公訴（八十九年度偵字第五○七七號），本院判
決如左：
    主  文
丁○○未指定犯人，而向該管公務員誣告犯罪，處拘役伍拾日，如易科罰金，以參佰
元折算壹日。
    事  實
一、丁○○於八十七年間吩咐不詳之人簽發台北銀行金華分行、帳號九五○—八、發
    票日八十八年九月三十日、面額新台幣一百萬元、號碼ＣＵ0000000號支
    票一張（以下簡稱系爭支票），蓋有其印章（非印鑑章），並於八十七年十二月
    七日至八十八年一月五日間某不詳之日，由丁○○本人在台北市○○區○○路其
    與吳瑜樺（乙○○之胞姐）所經營之瑜樺公司內交付乙○○，用以清償於八十六
    年九月一日積欠乙○○之一百萬元借貸或入股債務，嗣於八十八年初案外人劉正
    明因需款周轉，向乙○○借款，乙○○遂將系爭支票借予劉正明，劉正明再於八
    十八年三月二十日交付予另案外人袁澄宇清償借款，袁澄宇於八十八年三月二十
    四日持之再向案外人陳玉娜調借現金，陳玉娜於八十八年九月三十日持之向華南
    銀行淡水分行提示，經銀行以存款不足、簽章不符等理由退票，丁○○適於同年
    九月二十九日出國，於同年十月十日返國，返國後經銀行通知得知支票退票後，
    其明知系爭支票並未遺失，竟於八十八年十月十四日下午，至台北縣警察局淡水
    分局中山路派出所報案，謊稱該支票業於八十七年九月十九日後某不詳之日，在
    台北市○○區○○路附近遺失，請該管公務員偵查侵占遺失物罪嫌，而未指定犯
    人，誣告他人犯罪。
二、案經台北縣警察局淡水分局移送臺灣士林地方法院檢察署檢察官偵查起訴。
    理  由
一、訊據被告丁○○固坦承因接獲銀行通知其支票退票，而於右開時間向台北縣警察
    局淡水分局中山路派出所報案，惟否認有何誣告犯行，辯稱：系爭支票並非由其
    所簽發，也未交付乙○○，確實是遺失，支票本平日由被告自行保管，但因經常
    住吳瑜樺石牌路之住處，而支票簿隨身攜帶前往，乙○○也常去該處，有可能乙○○拿走該支票云云。經查：
  (一)證人乙○○自八十六年間起，即陸續借錢與被告丁○○，被告有借有還，同年九
    月一日，因乙○○之胞姐吳瑜樺與被告共同成立瑜樺公司，需要資金，被告再向
    乙○○借款，乙○○因而匯一百萬元與被告之情，此業據證人乙○○指述明確，
    並有郵局一百萬元之匯款回條聯影本一張在卷可稽。被告亦坦承其曾向乙○○多
    次借款，乙○○於八十六年九月一日之匯款，伊有收受。被告僅辯稱該款並非乙○○借貸予伊，而是投資榆樺公司之股款等語。
  (二)被告既曾收受乙○○郵匯之一百萬元，被告亦承認其事後因乙○○之爭執，而以
    如附表所示之四張瑜樺公司支票退還乙○○之投資款等語，惟該四張支票中第一
    張嗣經提示後退票，復據乙○○敘明（見本院九十年十一月八日訊問筆錄），則
    乙○○所稱因瑜樺公司當時營運不佳，其遂要求被告另簽發系爭支票交付伊，被
    告乃於八十七年十二月七日至八十八年一月五日間某日，在台北市○○區○○路
    被告公司，將系爭支票交付伊等語，尚非全無可能。
  (三)被告提出包含系爭支票之整本支票票頭，其中票號ＣＵ0000000號、ＣＵ
    0000000號及ＣＵ0000000號三張，票頭部分均未作何記載，系爭
    支票票號為ＣＵ0000000號，經本院依職權向台北銀行金華分行調取ＣＵ
    0000000號及ＣＵ0000000號支票，據該行以九十年八月六日北銀
    金字第九○六○一五○二○○號函回覆稱：ＣＵ0000000號由華南商業銀
    行天母分行於八十七年十二月十日提示，ＣＵ0000000號支票則未提示，
    有該函附卷足稽，本院據以向華南商業銀行天母分行查詢，查得ＣＵ00000
    00號支票之提示人係甲○○，經傳訊甲○○到院，據其妻丙○○到庭證稱：Ｃ
    Ｕ0000000號支票是被告支付其向甲○○所承租之台北市○○路○段一○○巷十五弄六號地下一樓房屋之租金等語明確，並提出房屋租賃契約書一份。被
    告亦承認ＣＵ0000000號支票確實是交付丙○○作租金之用，經訊問被告
    之胞妹戊○○，亦承認該ＣＵ0000000號支票是由被告拿給伊簽寫，由被
    告蓋章等語。經比對二張支票之筆跡，雖不排除系爭支票係出於戊○○所書寫，
    然乙○○因搬家迄無法提出系爭支票之原本，無法經鑑定筆跡而證實，惟經核對
    前開被告與甲○○之房屋租賃契約書原本及系爭支票影本之被告印文，其印文之
    大小、字體之大小、字體篆刻之形式均相同，應屬同一印章之印文。被告承認契
    約書印文之真正，則系爭支票之印文自亦屬被告所有之印章，僅非支票印鑑章。
    據被告所述，該本支票由其自行保管，除其自己簽發外，有時會交由劉雷瑩代為
    簽發，其餘未交付他人使用，另就被告所提出ＣＵ0000000號至ＣＵ00
    00000號支票票頭觀察，其中除ＣＵ0000000號至ＣＵ000000
    0號票頭未為任何記載外，其餘均有註記，足見被告對於該本支票之使用相當謹
    慎，有在票頭註記之習慣，倘其中有未經註記者，應為被告注意所及，且被告未
    對前開三張連號未註記票頭之支票掛失止付，被告對於該三張支票之用途，應甚
    清楚。況未經註記票頭之ＣＵ0000000號支票，被告係簽發供作支付租金
    之用，同此情形，自不能以系爭支票之票頭空白，即認該支票遺失，被告所辯稱
    系爭支票未註記票頭，係經遺失云云，並不足取。
  (四)被告雖指乙○○關於收受系爭支票之原因，前後所述不一云云，然查：乙○○於
    警訊時陳稱，被告是吳瑜樺以前之男友，渠與被告有合夥海產生意，渠是小股份
    ，且經常金錢往來，目前被告還欠渠錢，系爭支票大約於八十七年十二月七日至
    八十八年元月五日，被告先還渠之第一筆借被告一百萬元經營海產生意的金錢，
    被告開這張支票給渠時，渠曾有問被告為何這張支票是蓋章而不是用簽字，被告
    回答說支票可簽名，也可蓋章，所以渠只有核對支票帳戶及金額是否正確，及有
    無簽章等，沒有在乎其筆跡等語（見八十八年十二月二十五日及八十九年四月二
    十六日警訊筆錄）。乙○○於檢察官偵訊時仍陳稱：渠先借款一百萬元予被告，
    之後被告於八十七年十二月七日至八十八年元月五日間開系爭支票給渠，用以清
    償之前的一百萬元債務，之前被告給渠的票都是簽名的，但這張支票是蓋章的，
    所以有問被告，被告說是公司小姐開的，渠就說被告說沒問題就沒問題等語（該
    偵查庭錄音帶經本院於審理庭勘驗，見本院九十年十二月二十七日審判筆錄，檢
    察官八十九年六月二十八日訊問筆錄記載乙○○收受系爭支票後才把錢匯給被告
    云云，顯係誤載）。乙○○於本院仍指稱被告交付伊系爭支票，係為清償於八十
    六年九月一日郵匯予被告之一百萬元等語，前後所述相符，參諸乙○○於警訊時
    所提出，被告亦坦承係由其簽發之另三張支票，其中二張均係由被告簽名，其餘
    一張被告承認漏未簽名，惟三張均未蓋被告印章之情形，則乙○○所述，除有關
    系爭支票之原因事實外，其餘應屬實在。至於該一百萬元究係乙○○投資瑜樺公
    司，或借予被告經營瑜樺公司，與本件被告有無觸犯誣告罪無關，自非本院應深
    究之點。被告雖另稱因乙○○嗣後要求退股，為交還乙○○該一百萬元之投資款
    ，瑜樺公司曾簽發四張如附表所示之支票等語，然查該四張支票到期前，瑜樺公
    司之負責人即終止該公司支票帳戶，因此如附表所示之四張支票屆期，倘經提示
    也不會履行之情，並經被告陳明（見本院九十年十二月二十七日審判筆錄），則
    被告以瑜樺公司名義簽發之如附表所示之支票債務，不論其簽發之原因為何，終
    無法支付，則被告如何清償該債務？被告與吳瑜樺係瑜樺公司之負責人，附表之
    四張支票復經被告承認係其授權瑜樺公司之會計所簽發（見本院九十年十二月二
    十七日審判筆錄），且乙○○當初匯一百萬元之對象亦為被告，則乙○○找被告
    解決該一百萬元之債務時，被告顯難以「欠錢的是瑜樺公司」以對，足見乙○○
    所稱被告原簽發如附表所示之四張支票予伊，但因伊有疑問而向被告爭執，溝通
    以後，被告就交付系爭支票予伊等語，堪以採信。
  (五)系爭支票由被告自行保管，此經證人戊○○證實（見本院九十年九月二十七日訊
    問筆錄）。被告與吳瑜樺感情融洽時，被告亦曾多次向乙○○借款，均以被告簽
    發支票之方式調借現金，此經被告與乙○○所承認，且被告在借款初期，均有清
    償借款，甚至八十六年九月一日乙○○郵匯一百萬元予被告，當時並未收取被告
    任何之憑據，足見其對被告之信任，則當時乙○○顯無竊取被告空白支票之動機
    可言，事後瑜樺公司經營不善，吳瑜樺與被告已起爭執，吳瑜樺因而向被告要求
    退還一百萬元，這時被告應已無住宿吳瑜樺住處之事實，吳瑜樺自亦無從竊取其
    支票。況倘若乙○○係竊取空白支票及盜用被告印章，應會特加注意被告之支票
    章，而非隨意取一印章即加以盜蓋，且該支票面額一百萬元，並非小額，其在不
    確定被告帳戶內有該金額之時，應無出借該支票而任由退票之理。
  (六)綜上，系爭支票係被告交付乙○○，已甚明確，雖未經被告在票頭註記，然金額
    高達一百萬元，又係交付女友之弟，被告自不可能遺忘，顯然被告在得知支票遭
    他人提示退票後，係本於誣告之犯意而報案。其未指定犯人，向台北縣警察局淡
    水分局報稱遺失，有八十八年十月十四日被告之警訊筆錄一份在卷可憑。本件罪
    證明確，被告犯行堪以認定。
二、核被告丁○○所為，係犯刑法第一百七十一條第一項之未指定犯人之誣告罪。爰
    審酌被告之素行、生活狀況、智識程度、犯罪手段、所生危害及犯罪後態度等一
    切情狀，量處如主文所示之刑，並諭知易科罰金之折算標準（被告行為後，刑法
    第四十一條業於九十年一月十日修正公布施行，於同年一月十二日生效，該法第
    四十一條第一項前段將得易科罰金之範圍由「犯最重本刑為三年以下有期徒刑以
    下之刑之罪」修正擴大為「犯最重本刑為五年以下有期徒刑以下之刑之罪」，該
    易科罰金之修正係關於執行之事項，與罪刑之輕重無關，自應適用新法，無庸比
    較新舊法之適用）。
據上論斷，應依刑事訴訟法第二百九十九條第一項前段，刑法第一百七十一條第一項
、第四十一條第一項前段，罰金罰鍰提高標準條例第一條前段、第二條，判決如主文
。
本案經檢察官陳俊宏到庭執行職務
中      華      民      國      九十一      年      一      月    十    日
                                  臺灣士林地方法院刑事第四庭
                                          法  官  趙  文  卿
右正本證明與原本無異。
如不服本判決，應於判決送達後十日內，向本院提出上訴狀。
                                          書記官  林  慧  芬
中      華      民      國      九十一      年      一      月   十一   日
附錄本案論罪科刑法條全文
刑法第一百七十一條第一項
  未指定犯人，而向該管公務員誣告犯罪者，處一年以下有期徒刑、拘役或三百元以
  下罰金。
